ACORDAO-COMPLETO-2479700

ACÓRDÃO 8660/2021 ATA 23/2021 - SEGUNDA CÂMARA

VISTOS, relatados e discutidos estes autos de aposentadoria em favor de Betânia Maciel de Araújo, emitido pela Universidade Federal Rural de Pernambuco.
ACORDAM os Ministros do Tribunal de Contas da União, reunidos em Sessão da Segunda Câmara, diante das razões expostas pelo Relator, nos termos dos arts. 71, inciso III, da Constituição Federal, 1º, inciso V, e 39, inciso II, da Lei 8.443/1992, e 260 e 262, do Regimento Interno do Tribunal de Contas da União, em:
9.1 considerar ilegal o ato de aposentadoria de Betania Maciel de Araujo à peça 2, em virtude da incorreta absorção da rubrica VBC da Lei 11.091/2005, paga em valor superior ao devido;
9.2 nos termos da Súmula-TCU 106, dispensar a reposição das parcelas indevidamente recebidas de boa-fé;
9.3 determinar à Universidade Federal Rural de Pernambuco que:
9.3.1 nos termos do art. 262, caput, do Regimento Interno deste Tribunal, c/c art. 19, inciso II, da IN- TCU 78/2018, faça cessar, no prazo 15 (quinze) dias contados da ciência deste Acórdão, o pagamento da diferença remuneratória ora impugnada (cf. item 9.1) , sob pena de responsabilidade solidária da autoridade administrativa omissa;
9.3.2 emita novo ato de aposentadoria da interessada, livre da irregularidade apontada, disponibilizando-o a este Tribunal, por meio do Sistema e-Pessoal, nos termos e prazos fixados na IN-TCU 78/2018;
9.3.3 nos termos do art. 21, inciso I, da IN-TCU 78/2018, disponibilize a este Tribunal, por meio do Sistema e-Pessoal, no prazo de 30 (trinta) dias contados da ciência, o comprovante da data em que a interessada tomou conhecimento deste Acórdão;
9.4 conforme o art. 17, §1º, da Resolução-TCU 315/2020, caberá à Secretaria de Fiscalização de Integridade de Atos e Pagamentos de Pessoal e de Benefícios Sociais (Sefip) monitorar o cumprimento das determinações ora expedidas, representando a este Tribunal em caso de irregularidades;
9.5 dar ciência deste Acórdão ao órgão responsável pela concessão, informando que o teor integral da deliberação poderá ser obtido no endereço eletrônico www.tcu.gov.br/acordaos.

Ato de aposentadoria em favor de Betânia Maciel de Araújo, emitido pela Universidade Federal Rural de Pernambuco e encaminhado ao Tribunal para apreciação e registro

Segunda Câmara

3. Interessados/Responsáveis:
3.1. Interessado: Betania Maciel de Araujo (XXX.773.404-XX).

13.1. Ministros presentes: Bruno Dantas (Presidente), Aroldo Cedraz e Raimundo Carreiro (Relator).
13.2. Ministro-Substituto convocado: Marcos Bemquerer Costa.
13.3. Ministro-Substituto presente: André Luís de Carvalho.

RAIMUNDO CARREIRO

.	Trata-se de ato de concessão inicial de aposentadoria em favor de Betânia Maciel de Araújo, emitido pela Universidade Federal Rural de Pernambuco.
2.	Reproduzo a seguir, com ajustes de forma, o teor principal da instrução conclusiva lavrada no âmbito da Secretaria de Fiscalização de Integridade de Atos e Pagamentos de Pessoal e de Benefícios Sociais (Sefip) , cuja proposta de encaminhamento foi endossada pela direção da unidade e pelo Ministério Público de Contas (peças 16 a 18) .
 (...) 
3.	A Unidade Técnica propôs a legalidade do ato (peça 4) . No entanto, o Exmo. Ministro Relator retornou os autos à Sefip, para que se pronuncie sobre a regularidade da absorção das parcelas alusivas ao vencimento básico complementar do art. 15 da Lei 11.091/2005 (peça 8) .
EXAME TÉCNICO
4.	A servidora Betania Maciel de Araújo aposentou-se em 27/4/2015, com proventos integrais, com base no artigo 3º da Emenda Constitucional 47/2005, no cargo de técnica em assuntos educacionais (peça 2) .
5.	No ato de aposentadoria conta a rubrica de vencimento básico complementar do artigo 15 da Lei 11.091/2005 no valor de R$ 322,85, a qual, sem a devida absorção, é tida como pagamento irregular pelo TCU.
6.	Conforme constou no Parecer do Ministério Público junto ao TCU (peça 7) , a mencionada vantagem foi instituída pelo art. 15 da Lei nº 11.091/2005, a qual estruturou o Plano de Carreira dos Cargos Técnico-Administrativos em Educação, no âmbito das Instituições Federais de Ensino. A referida vantagem foi criada para resguardar o servidor na hipótese em que seu enquadramento no novo plano resultasse em vencimento básico de valor menor, considerando o somatório de algumas parcelas. O valor a menor deveria ser pago sobre a forma de "Vencimento Básico Complementar", parcela de caráter temporário, a ser absorvida pelo implemento do novo plano de carreira. Transcrevemos o teor do dispositivo mencionado: 
Art. 15. O enquadramento previsto nesta Lei será efetuado de acordo com a Tabela de Correlação, constante do Anexo VII desta Lei.
§ 1o. O enquadramento do servidor na Matriz Hierárquica será efetuado no prazo máximo de 90 (noventa) dias após a publicação desta Lei, observando-se: 
 (...)	
§ 2o. Na hipótese de o enquadramento de que trata o § 1o deste artigo resultar em vencimento básico de valor menor ao somatório do vencimento básico, da Gratificação Temporária - GT e da Gratificação Específica de Apoio Técnico-Administrativo e Técnico-Marítimo às Instituições Federais de Ensino - GEAT, considerados no mês de dezembro de 2004, proceder-se-á ao pagamento da diferença como parcela complementar, de caráter temporário.
§ 3o. A parcela complementar a que se refere o § 2o deste artigo será considerada para todos os efeitos como parte integrante do novo vencimento básico, e será absorvida por ocasião da reorganização ou reestruturação da carreira ou tabela remuneratória, inclusive para fins de aplicação da tabela constante do Anexo I-B desta Lei.  (grifo nosso) . 
7.	O art. 14 da mesma Lei 11.091/2005 tratou de fixar as novas tabelas de padrões de vencimento, constantes do Anexo I da norma, para os servidores da carreira de cargos Técnico-Administrativos em Educação, com vigência a partir de março/2005 e de janeiro/2006. A partir da leitura dos §§ 2º e 3º da Lei 11.091/2005, depreende-se que a aplicação gradual dos novos padrões de vencimento deveria absorver a eventual parcela complementar existente, na mesma proporção do aumento verificado no novo vencimento básico. 
8.	Contudo, os arts. 13 da Lei 11.784/2008 e 43 da Lei 12.772/2012 vedaram essa absorção pelos aumentos promovidos por essas leis (escalonados entre maio de 2008 e julho de 2010 e entre março de 2013 e março de 2015) :
Art. 13.  A parcela complementar de que tratam os §§ 2o e 3o do art. 15 da Lei nº 11.091, de 12 de janeiro de 2005, não será absorvida por força dos aumentos remuneratórios decorrentes das alterações realizadas na Lei no 11.091, de 12 de janeiro de 2005, em virtude das alterações impostas pelos arts. 12 e 15 desta Lei (Lei 11.784/2008) .
Art. 43.  A parcela complementar de que tratam os §§ 2o e 3o do art. 15 da Lei no 11.091, de 2005, não será absorvida por força dos aumentos remuneratórios com efeitos financeiros no período de 2013 a 2015 (Lei 11.772/2012) .
9.	Por fim, a Lei 13.325/2016, no art. 8º modificou a redação anterior do art. 43 da Lei 12.772/2012, para estabelecer que "a parcela complementar de que tratam os §§ 2o e 3o do art. 15 da Lei no 11.091, de 12 de janeiro de 2005, não será absorvida por força dos aumentos remuneratórios com efeitos financeiros no período de 2013 a 2017". 
10.	Isso considerado, a vedação de absorção pelos reajustes trazidos pelas Leis 11.784/2008, 12.772/2012 e 13.325/2016 implica, necessariamente, o seguinte: da sua criação até hoje, a possibilidade de absorção da parcela complementar foi quando da aplicação da tabela do Anexo I-B da Lei 11.091/2005.
11.	Para verificar a regularidade da parcela, cabe verificar:
	a) se a criação da parcela complementar, incluída na ficha financeira de maio de 2005, observou a fórmula de cálculo estabelecida no art. 15, § 2º, da Lei 11.091/2005 (parcela complementar = provento básico de maio de 2005 - provento básico de dezembro de 2004 - GT - GEAT) ;
b) se foi correta a absorção quando da aplicação da tabela do Anexo I-B da Lei 11.091/2005, na forma do art. 15, § 3º, da Lei 11.091/2005.
12.	O quadro a seguir permite maior clareza nessa verificação:
	Mês/ano
	Provento básico (R$) 
	GT (R$) 
	GEAT (R$) 
	Parcela complementar (R$) 
	Soma (R$) 

	12/2004
	1.752,74
	262,91
	265,00
	-
	2.280,65

	05/2005
	1.654,26
	-
	-
	626,35
	2.280,61

	01/2006
	1.957,75
	-
	-
	322,85
	2.280,60

	12/2007
	2.028,23
	-
	-
	322,85
	2.351,08

	04/2008
	2.028,23
	-
	-
	322,85
	2.351,08

13.	 	De acordo com o § 2º do art.15 da Lei 11.091/2005, o valor inicial da rubrica "82374 VENC.BAS.COMP.ART.15 L11091/05" deve ser igual ao somatório do vencimento básico, da Gratificação Temporária - GT e da Gratificação Específica de Apoio Técnico-Administrativo e Técnico-Marítimo às Instituições Federais de Ensino - GEAT, considerados no mês de dezembro de 2004, subtraindo-se desse resultado o vencimento básico no momento do enquadramento previsto pela mesma lei.
14.		Dados extraídos do Siape indicam que, em dezembro de 2004, seu provento básico, acrescido da GT e da GEAT, era de R$ 2.280,65 (peça 9) .
15.	Em maio de 2005 (mês da implantação dos novos valores fixados pela Lei 11.091/2005) , o vencimento básico do cargo da servidora foi alterado para R$ 1.654,26, mais a parcela relativa ao vencimento básico complementar da Lei 11.091/2005 (VBC) no valor de R$ 626,35, totalizando R$ 2.280,61, o que demonstra a regularidade do valor inicial da rubrica (peça 10) . 
16.	Em janeiro de 2006, o vencimento básico passou a R$ 1.957,75 e a rubrica relativa ao vencimento básico complementar foi corretamente reduzida para R$ 322,85 (peça 11) .
17.	No entanto, em dezembro de 2007, o vencimento básico passou a R$ 2.028,23, o que deveria ter levado à nova absorção no valor da rubrica de vencimento básico complementar. Porém, em vez de reduzir para R$ 252,37 (R$ 2.280,60 - R$ 2.028,23) , o VBC continuou a ser pago no valor de R$ 322,85 (peça 12) .
18.	Em abril de 2008, com a edição do "regulamento específico" (cf. art. 15, § 4º) , deu-se a efetivação do enquadramento por nível de capacitação, previsto no inciso III do art. 26 da Lei, enquadramento esse que encerrou a implantação gradual do plano de carreira e, por força do art. 15, § 3º, da norma, também deveria ensejar a absorção da parcela complementar. E esse também é o entendimento do Tribunal (Acórdão 2069/2017-TCU-Primeira Câmara, de relatoria do Ministro Benjamin Zymler) . 
19.	O primeiro acréscimo subsequente, já sem impacto sobre a parcela complementar, apenas ocorreu com a edição da Lei 11.784/2008, cujos efeitos financeiros tiveram início em maio/2008. 
20. 	Assim, em abril de 2008, o vencimento básico do ex-servidor era de R$ 2.028,23, entretanto, ele continuou recebendo a rubrica Siape "82374 VENC.BAS.COMP.ART.15 L11091/05", no valor inalterado de R$ 322,85, quando o valor da parcela deveria ser R$ 252,37 (peça 13) .
21.	Desta forma, observa-se que o valor da rubrica VBC da Lei 11.091/2005 está irregular, pois não foi corretamente absorvida. Diante do exposto, o ato em exame está ilegal. Ressalta-se que o ato de aposentadoria da interessada deu entrada no TCU em 30/10/2020, portanto, há menos de cinco anos, não sendo aplicável o procedimento de contraditório e ampla defesa determinado pelo Acórdão 587/2011-TCU-Plenário, Ministro-Relator Valmir Campelo. 
CONCLUSÃO
22.	Considerando a análise realizada no ato de concessão inicial de aposentadoria de Betania Maciel de Araújo, esta Unidade Técnica considera que o ato deve ser apreciado pela ilegalidade, em razão do pagamento da rubrica de vencimento básico complementar, sem a devida absorção, contrariando os termos dos parágrafos 2º e 3º do art. 15 da Lei 11.091/2005.
23.	Registre-se que a análise deste processo levou em conta os dispositivos da Resolução TCU 315/2020.
PROPOSTA DE ENCAMINHAMENTO
24.	Ante o exposto, conforme o preceituado no artigo 71, inciso III, da Constituição Federal de 1.988; c/c os artigos. 1º, inciso V, e 39, inciso II, da Lei nº 8.443/1992, c/c os artigos 1º, inciso VIII, 260, §§ 1º e 2º, do Regimento Interno/TCU, e tomando por base as informações prestadas pelo órgão de controle interno e as verificações feitas pela unidade técnica, na forma prevista no artigo 260, caput, do referido Regimento, propõe-se: 
a) considerar ilegal e negar o registro do ato de concessão inicial de aposentadoria de Betania Maciel de Araújo (CPF XXX.773.404-XX) ;
b) dispensar o ressarcimento das quantias indevidamente recebidas de boa-fé, nos termos da Súmula TCU n. 106;
c) determinar à Universidade Federal Rural de Pernambuco, com fundamento no inciso I do art. 4º da Resolução TCU 315/2020, que adote medidas para:
     c.1) no prazo de quinze dias, fazer cessar o pagamento decorrente do ato impugnado por esta Corte de Contas, sob pena de responsabilidade solidária da autoridade administrativa omissa, nos termos dos arts. 262, caput, do RI/TCU, e 8º, caput, da Resolução TCU 206/2007;
		 c.2) no prazo de trinta dias, emita novo ato, livre da irregularidade apontada, e o submeta ao TCU pelo Sistema e-Pessoal, nos termos dos arts. 262, § 2º, do Regimento Interno desta Corte e 19, § 3º, da Instrução Normativa TCU 78/2008;
    	     c.3) dê ciência, no prazo de 15 (quinze) dias, do inteiro teor desta deliberação à interessada, alertando-a de que o efeito suspensivo proveniente da interposição de eventuais recursos junto ao TCU não a exime da devolução dos valores percebidos indevidamente após a respectiva notificação, caso esses não sejam providos; e
            c.4) encaminhar ao Tribunal, no prazo de 30 (trinta) dias contados da ciência da decisão, documento apto a comprovar que a interessada tomou conhecimento do acórdão.
É o Relatório.

não há

Procurador Marinus Eduardo De Vries Marsico.

APOSENTADORIA. UFRPE. PAGAMENTO DE RUBRICA DE VENCIMENTO BÁSICO COMPLEMENTAR DO ART. 15 DA LEI 11.091/2005, SEM A CORRETA ABSORÇÃO PELOS REAJUSTES POSTERIORES DE PROVENTOS DO CARGO. IRREGULARIADE. NEGATIVA DE REGISTRO. DETERMINAÇÕES. CIÊNCIA.

APOSENTADORIA (APOS)

Secretaria de Fiscalização de Integridade de Atos e Pagamentos de Pessoal e de Benefícios Sociais (Sefip).

Trata-se de ato de concessão inicial de aposentadoria em favor de Betânia Maciel de Araújo, emitido pela Universidade Federal Rural de Pernambuco.	
2.	Conforme anotado no Relatório, o exame do ato identificou a inclusão, nos proventos, da rubrica de vencimento básico complementar do artigo 15 da Lei 11.091/2005, no valor de R$ 322,85, sem a correta absorção pelos reajustes remuneratórios posteriores inerentes ao cargo, o que é considerado irregular segunda a jurisprudência deste Tribunal.
3.	Em vista disso, tanto a Secretaria de Fiscalização de Integridade de Atos e Pagamentos de Pessoal e de Benefícios Sociais (Sefip) quanto o Ministério Público de Contas convergem na proposta de ilegalidade e negativa de registro do ato, com as determinações acessórias aplicáveis à espécie.
4.	Endosso as conclusões uniformes dos pareceres, incorporando aos fundamentos deste Voto as análises contidas na instrução que integra o Relatório, para acolher, com ajustes de forma, a proposta de encaminhamento.
5.	De fato, a Lei 11.091/2005, ao estruturar o plano de carreira dos Técnicos Administrativos em Educação, no âmbito das Instituições Federais de Ensino, estabeleceu novas regras remuneratórias e de enquadramentos de cargos, prevendo, em alguns casos, a criação de parcela compensatória para evitar decréscimo de remuneração. Isso foi regulado originalmente no art. 15 da referida lei: 
Art. 15. O enquadramento previsto nesta Lei será efetuado de acordo com a Tabela de Correlação, constante do Anexo VII desta Lei.  (...)	
§ 2o. Na hipótese de o enquadramento de que trata o § 1o deste artigo resultar em vencimento básico de valor menor ao somatório do vencimento básico, da Gratificação Temporária - GT e da Gratificação Específica de Apoio Técnico-Administrativo e Técnico-Marítimo às Instituições Federais de Ensino - GEAT, considerados no mês de dezembro de 2004, proceder-se-á ao pagamento da diferença como parcela complementar, de caráter temporário.
§ 3o. A parcela complementar a que se refere o § 2o deste artigo será considerada para todos os efeitos como parte integrante do novo vencimento básico, e será absorvida por ocasião da reorganização ou reestruturação da carreira ou tabela remuneratória, inclusive para fins de aplicação da tabela constante do Anexo I-B desta Lei.  (Grifei) .
6.        	Após analisar detidamente os marcos legais aplicáveis ao caso, inclusive as modificações que as subsequentes Leis 11.784/2008, 12.772/2012 e 13.325/2016 impuseram às regras de absorção da parcela em comento, a Sefip obteve a seguinte conclusão:
20. 	 (...)  em abril de 2008, o vencimento básico do ex-servidor era de R$ 2.028,23, entretanto, ele continuou recebendo a rubrica Siape "82374 VENC.BAS.COMP.ART.15 L11091/05", no valor inalterado de R$ 322,85, quando o valor da parcela deveria ser R$ 252,37 (peça 13) .
21.      Desta forma, observa-se que o valor da rubrica VBC da Lei 11.091/2005 está irregular, pois não foi corretamente absorvida.  (...) 
7.	Dessarte, o ato sob exame não está em condições de ser registrado, em face da irregularidade no valor da rubrica VBC da Lei 11.091/2005.
	Do exposto, VOTO por que seja aprovado o Acórdão que ora submeto a este Colegiado.
 	TCU, Sala das Sessões, em 6 de julho de 2021.
RAIMUNDO CARREIRO 
Relator